【裁判字號】    88,上訴,2532
【裁判日期】    890906
【裁判案由】    偽造文書等
【裁判全文】
臺灣高等法院臺中分院刑事判決                  八十八年度上訴字第二五三二號
    上  訴  人
    即  被  告  乙○○
右上訴人因偽造文書等案件，不服臺灣臺中地方法院八十八年度訴字第一六四號中華
民國八十八年七月三十日第一審判決（起訴案號：臺灣臺中地方法院檢察署八十七年
度偵字第二四九九九號），提起上訴，本院判決如左：
    主    文
上訴駁回。
乙○○緩刑參年。
    事    實
一、乙○○共同意圖為自己不法之所有，於民國（下同）八十五年八月一日，夥同有
    犯意聯絡之周于惠（業經本院另案判處有期徒刑四月，已提第三審上訴）前往台
    中縣大甲鎮鎮○街七十號甲○○之住處，欲詐取現款花用，先由乙○○透過不詳
    管道取得如附表所示之支票一張，二人共同持上該支票，向甲○○諉稱周于惠欲
    調借現款，並為取信於甲○○，乃當場推由周于惠在該支票背面偽造「林政吉」
    之署押一枚以為背書，足生損害於「林政吉」本人，再持以行使，交付甲○○作
    為借款之擔保，並詐稱「林政吉」為其先生，以使甲○○更加深信不疑，亦足生
    損害於「林政吉」之人；甲○○為求進一步擔保，同時又要求周于惠再簽發以自
    己為發票人之本票以為擔保，乙○○、周于惠二人均明知簽發本票應以自己之本
    名為之，竟由周于惠於簽發本票時，故意簽寫其偏名「周淑輝」為發票人，發票
    日為八十五年十月九日，到期日為八十五年八月十一日（應係將發票日欄誤為到
    期日欄而填載），金額為新台幣（下同）十五萬元之本票一張交給甲○○，而使
    甲○○誤信周于惠確能屆期清償，並因而陷於錯誤同意貸與借款，翌日再推由乙
    ○○至上址甲○○住處取得如附表所示之支票面額之借款。詎甲○○於支票屆期
    時向台中商業銀行（即前台灣區中小企業銀行營業部）提示，卻因存款不足遭退
    票，其後又於上開本票到期日後，再向周于惠要求返還上開借款時，周于惠則以
    其並未收到借款而拒不還款，雖屢經甲○○催討均置之不理，乙○○亦未出面解
    決，至此甲○○始知受騙。
二、案經被害人甲○○對周于惠提出告訴，本院審理八十七年度上訴字第二一五０號
    共同被告周于惠偽造文書等案件判決後，由台灣高等法院台中分院檢察署就乙○
    ○部份發交台灣台中地方法院檢察署檢察官偵查起訴。
    理    由
一、訊據上訴人即被告乙○○坦承有與共同被告周于惠於右揭時地，持如附表所示之
    支票一張，向告訴人甲○○借款，並由共同被告周于惠簽發以「周淑輝」為發票
    人，發票日為八十五年十月九日，到期日為八十五年八月十一日，金額為十五萬
    元之本票一張交給告訴人甲○○，並於借款翌日由其本人向告訴人甲○○拿取款
    項等情不諱，惟矢口否認有何共同行使偽造私文書及詐欺取財之犯行，先是辯稱
    ：當時係因共同被告周于惠說他欠五萬元，且伊與周于惠二人又係朋友，而周于
    惠又與甲○○二人不認識，故由周于惠持如附表所示之支票一起去向甲○○借錢
    ，周于惠另持一張約十二萬元之支票向甲○○調現，僅調得八萬元左右，而由伊
    向甲○○借錢，甲○○拿錢給伊時，伊並未再將任何錢交予周于惠，而係拿去抵
    會款；嗣又辯稱：(一)周于惠係伊於工地認識，伊因與友人姜進成參加周于惠之兄
    周德旺之互助會共四會，到第十會伊幫姜進成標會得標，共標到十一萬二千元，
    周德旺因沒錢給伊之友人，後來伊之友人姜進成欠錢就找伊一起去找周德旺，周
    德旺僅給付三萬七千元，因姜進成缺錢，周于惠說他要替其兄周德旺負責，因周
    于惠亦缺錢，伊就向周于惠說一起去向甲○○借錢，而當時姜進成並拿了如附表
    所示之支票給伊，並說要伊拿五萬元予周于惠，其他係姜進成自己要借；(二)伊並
    不知共同被告周于惠在如附表所示之支票背面是否另有偽造「林政吉」之署名而
    為背書，因周于惠持該支票與伊一起向甲○○借錢時，該支票即有「林政吉」署
    名之背書；(三)如附表所示之支票係姜進成介紹伊與周于惠一起借錢，因為伊與周
    于惠二人均要借錢，至於係何人於支票背面書寫「林政吉」伊並不知悉云云。
二、但查：(一)右揭事實，業據告訴人甲○○於偵、審中指訴明確，並有如附表所示之
    支票一張及本票影本一紙可稽（詳參台灣台中地方法院檢察署八十五年偵字第一
    九九七五號偵查卷第四頁、八十六年偵續字第一四五號偵查卷第二十一頁背面、
    本院八十七年度上訴字第二一五０號共同被告周于惠偽造文書等案件卷宗）。(二)
    證人周德旺證稱：乙○○有加入伊所召集之互助會，一份係用自己之名字，另一
    份則用別人的名字，另姜進成亦有加入二份，而姜進成係與乙○○一起來參加標
    會，伊於所召集之互助會標到第六、七會時，即交由伊妹周于惠處理，此後伊則
    不知情等語。周德旺既於第六、七會之時，已將該會交由其妹周于惠處理，其後
    即不知情，然被告卻仍辯稱：到第十會伊幫姜進成標會得標，共標到十一萬二千
    元，周德旺因沒錢給伊之友人，後來伊之友人姜進成欠錢就找伊與他一起去找周
    德旺，周德旺尚出面給付三萬七千元予姜進成，因姜進成缺錢，周于惠始說他要
    替其兄周德旺負責等情。被告所辯顯與證人周德旺證稱其於第六、七會之後即交
    予周于惠處理，此後其均不知情等情不符。且就被告所辯，其既幫案外人姜進成
    標得會款，理應由周德旺或周于惠負責將姜進成所標得之會款交付姜進成本人，
    而周宇惠雖欲承擔其兄之標會債務，其無力償債，應由其自己出面向他人調借現
    金償債始為常理，竟除簽立以其自己之偏名為本票為擔保外，更持姜進成所交付
    之如附表所示之支票一併向告訴人甲○○調借現金，而姜進成既因會首未能給付
    會款，反而為達到取得會款之目的，更需持如附表所示支票供會首向第三人借款
    ，始能取得款項，更與常情有悖。況且被告乙○○所稱之提供支票之來源者姜進
    成，惟始終未能提供其確實年籍資料以供調查，原審多次飭其偕同到庭，亦均無
    結果，再參酌被告於原審通緝到案時辯稱：係由周于惠持如附表所示之支票與伊
    一起向甲○○借錢，周于惠另持一張約十二萬元之支票向甲○○調現，僅調得八
    萬元左右，而由伊向甲○○借錢，甲○○拿錢給伊時，伊並未再將任何錢交予周
    于惠，而係拿去抵會款（見原審八十八年四月十六日之訊問筆錄），核與其後所
    辯：當時因為周宇惠要用五萬元要給會員，而伊拿到之金額為十餘萬元，伊將錢
    直接拿給姜進成等語（見原審八十八年五月十一日之審理筆錄）不符，其前後說
    詞不一致，尤難據以認定其所稱支票來源係透過姜進成乙節為真實。(三)又「周淑
    輝」縱為共同被告周于惠之偏名，然查，同案周于惠既不否認於借款時其與告訴
    人甲○○並不相識，是被告周于惠當初如無詐欺之不法意圖，何以要刻意隱飾其
    本名，而故以偏名簽發本票？顯見共同被告周于惠當時即有逃避日後清償債務之
    意圖，至為明灼。(四)至於被告於審理時對於「林政吉」之本名究為何人所偽造雖
    堅稱不知，且究是否為周于惠所偽造？亦堅不吐實，然據被告乙○○於偵查中，
    曾供稱：本案借款係伊借的，是持上開支票向告訴人借的，支票背面之背書乃林
    政吉本人簽的，林政吉住梨山，伊可以去找他云云（見前述八十五年偵字第一九
    九七五號卷第三十二頁），且非但事後均未偕同林政吉到庭作證，更於事後原審
    八十六年度訴字第二八八八號共同被告周于惠偽造文書案件時，屢經傳拘無著，
    及至公訴人對其提起本件公之後，猶拒不到案，經原審發布通緝後，始到案陳述
    案情（見原審八十六年度訴字第二八八八號卷所附之資料、本院八十七年度上訴
    字第二一五０號判決理由欄第一項內所載，及本案卷附之傳票回證、拘提報告書
    、通緝書等證據），且其在偵查中所述，又核與其於原審所云頗有差異，更見其
    事後所述實係卸責之詞。告訴人對於支票上之背書，係共同被告周于惠當場所偽
    簽乙節，其指述則始終如一，原審質問為何不令周于惠簽立自己之背書時，答稱
    ：因為當時周于惠已經寫下「林政吉」三字，也不能再塗改，且他說林政吉係其
    先生等情，則符合常情，自以告訴人之指述較為真實可採。(五)共同被告周于惠與
    告訴人甲○○原本互相並不認識，被告乙○○卻帶同周于惠至告訴人處借錢，事
    後又出面收取款項，此業據被告乙○○、共同被告周于惠、告訴人甲○○所一致
    供明，且被告乙○○亦承認支票為其所提出，竟由周于惠偽造「林政吉」之署名
  一枚以為背書（已如前述），再由周于惠簽立偏名周淑輝為之本票作為借款之擔
    保，上開支票屆期又未能兌現，開立本票之周于惠到期又不承認該項債務，顯見
    被告與周于惠二人對於意圖為自己不法之所有，以偽造文書（即背書）後持以行
    使及簽立周淑輝之本票等施用詐術之行為，在主觀上具有犯意之聯絡，客觀上具
    有行為之分擔，情至灼然。雖據告訴人陳稱：被告乙○○僅帶同周于惠前來向伊
    借錢，被告並不知周于惠有背書「林政吉」及簽周淑輝為發票人之本票，該事均
    為周于惠自己一人在主導，故伊僅針對周于惠一人云云。但以前述調查證據所得
    結論研判，被告應係與周于惠共同實施犯罪，本院八十七年度上訴字第二一五０
    號判決亦作此相同之認定在案。足見告訴人所言，無非以其與被告為舊識，又其
    已與被告私下達成和解（見本院八十七年度上訴字二一五０號卷第二十三頁），
    始故為上開附和迴護之詞，尚難據此即遽為有利於被告之認定。被告與周于惠共
    同行使偽造私文書、共同詐欺取財，事證已臻明確，被告乙○○否認犯行，所辯
    各節無非飾卸之詞，不足遽採，其犯行洵堪認定，應予依法論科。
三、按支票上之背書，係發票後之另一票據行為，行為人於支票之背面偽造他人之署
    押為背書並達行使之程度，自足以生損害於他人，乃屬另一行使偽造文書之行為
    （最高法院五十九年台上字第二五八八號判例意旨參照）。故核被告等偽造「林
    政吉」之署名為背書，並持以行使交付告訴人以為借款之擔保，係犯刑法第二百
    十六條、第二百十條之行使偽造私文書之罪，又彼等以此手段為方法施用詐術，
    向告訴人詐取支票面額之款項，此部份所為則係犯同法第三百三十九條第一項之
    詐欺取財罪。其因行使偽造私文書詐欺取財，偽造他人署名於支票背面，此偽造
    署押係屬偽造私文書行為之一部，不另構成偽造署押罪，又其偽造背書私文書之
    低度行為，又為行使之高度行為所吸收，亦不另論罪。被告乙○○與共同被告周
    于惠二人之間，有犯意之聯絡及行為之分擔，均為共同正犯。其行使偽造私文書
    與詐欺取財罪二罪之間，復有方法結果之牽連關係，應依刑法第五十五條之規定
    從較重之行使偽造私文書處斷。原審以被告乙○○犯行明確，而適用刑法上開各
    法條及第二十八條、第二百十九條、罰金罰鍰提高標準條例第一條前段之規定，
    並審酌被告犯罪之動機、目的、手段、所詐取之金額僅如附表所示之金額，對告
    訴人所生之危害非大等一切情狀，判處有期徒刑四月，同時將偽造如附表所示支
    票之背面「林政吉」之署名一枚，不問屬於犯人與否，併予宣告沒收。其認事用
    法，洵無違誤，量刑亦屬允當適中。被告否認犯罪，上訴指摘原審判決不當，顯
    無理由，應予駁回。被告雖曾於八十六年十二月三日因偽造有價證券案件，被判
    處有期徒刑一年二月，緩刑二年，於八十七年四月十一日判決確定，此有台灣台
    中地方法院檢察署刑案資料查註紀錄表在卷佐證，然其緩刑已期滿，未被撤銷緩
    刑，則其刑之宣告依法已失其效力，自與未曾受有期徒刑以上刑之宣告無異，被
    告所為本件犯行之情節尚非重大（僅向告訴人詐取十一萬三千二百元），又本件
    係在上述判決之前所犯，犯後已陸續匯款五萬元予告訴人，有其提出之匯款單據
    附卷可稽，並與告訴人和解，經告訴人表示對被告不予追究，被告經此起訴審判
    ，復為科刑之判決後，應更知所警惕，而無再犯之虞，本院認其所宣告之刑仍以
    暫不執行為適當，爰予以宣告緩刑三年，以勵自新。
四、據上論斷，應依刑事訴訟法第三百六十八條、刑法第七十四條第一款，判決如主
    文。
本案經檢察官丙○○到庭執行職務。
中      華      民      國    八十九     年      九       月     六     日
                                  臺灣高等法院臺中分院刑事第八庭
                                        審判長法  官  羅  得  村
                                              法  官  劉  榮  服
                                              法  官  古  金  男
右正本證明與原本無異。
如不服本判決應於收受送達後十日內向本院提出上訴書狀，其未述上訴之理由者並
得於提起上訴後十日內向本院補提理由書（均須按他造當事人之人數附繕本）。
                                              書記官  林  世  傑
中      華      民      國    八十九     年      九       月     八     日
附錄論罪科刑法條
刑法第二百十條：
  偽造、變造私文書，足以生損害於公眾或他人者，處五年以下有期徒刑。
刑法第二百十六條：
  行使第二百十條至第二百十五條之文書者，依偽造、變造文書或登載不實事項或使
  登載不實事項之規定處斷。
刑法第三百三十九條第一項：
  意圖為自己或第三人不法之所有，以詐術使人將本人或第三人之物交付者，處五年
  以下有期徒刑、拘役或科或併科一千元以下罰金。
  附表：
  ┌───────┬─────────┬─────────┬─────┐
  │票          號│發      票      人│發      票      日│          │
  ├───────┼─────────┼─────────┤備      註│
  │帳          號│付      款      人│面    額（新臺幣）│          │
  ├───────┼─────────┼─────────┼─────┤
  │  LB0000000   │    張柱中        │八十五年九月十日  │  支  票  │
  ├───────┼─────────┼─────────┤          │
  │  01605-8     │第一商業銀行彰化分│十一萬三千二百元  │          │
  │              │行和美辦事處      │                  │          │
  └───────┴─────────┴─────────┴─────┘
                                                                        Ｉ


司法院資訊處製作；財團法人民間司法改革基金會備份。
